臺灣高等法院民事判決
110年度重上字第85號
上  訴  人  施林朗
            施智強
共      同
訴訟代理人  陳明欽律師
            鄭書暐律師
被 上訴 人  陳建男
            林陳芳
            林阿永
            林福致
共      同
訴訟代理人  林秉彞律師
上列當事人間請求塗銷地上權登記等事件，上訴人對於中華民國
109年10月30日臺灣士林地方法院109年度重訴字第149號判決，
提起上訴，本院判決如下：
    主      文
原判決廢棄，發回臺灣士林地方法院。
    事實及理由
一、按第一審之訴訟程序有重大之瑕疵者，第二審法院得廢棄原
     判決，而將該事件發回原法院，但以因維持審級制度認為
    必要時為限；又上開第二審法院之判決，得不經言詞辯論為
    之，民事訴訟法第451條第1項、第453條定有明文。而所謂
    訴訟程序有重大之瑕疵者，係指第一審違背訴訟程序之規定
    ，其違背與判決內容有因果關係，或因訴訟程序違背規定，
    不適於為第二審辯論及判決之基礎者而言。所謂因維持審級
    制度之必要，係指當事人於第一審之審級利益被剝奪，致受
    不利之判決，須發回原法院以回復其審級利益而言。
二、本件上訴人在原審起訴主張被上訴人在其等共有之土地（坐
    落臺北市○○區○○段0○段000地號，下稱系爭土地，其中施林
    朗應有部分000000000分之000000000、施智强應有部分0000
    00000分之0000000）設定之如附表所示未定期限之地上權（
    下稱系爭地上權），原設定範圍內之建物或工作物已滅失，
    系爭地上權成立之目的已不存在，依民法第833條之1、民法
    第767條第1項、第821條規定，請求判決終止系爭地上權，
    並請求被上訴人塗銷系爭地上權登記。原審先裁定命上訴人
    於7日內，依土地法第34條之1第1項規定補正其等有經系爭
    土地共有人過半數及應有部分合計過半數，或應有部分合計
    逾3分之2共有人同意上訴人起訴為上開請求之證明，嗣於上
    訴人未依限補正後，以上訴人未符合土地法上開規定，且本
    件並無應共同起訴之情形，無民事訴訟法第56條之1第1項規
    定之適用，認定上訴人請求終止系爭地上權乃當事人不適格
    ，欠缺權利保護要件，在法律上顯無理由，其請求塗銷系爭
    地上權登記亦顯無從獲得勝訴判決，故不經言詞辯論，逕以
    判決駁回上訴人之訴。上訴人對之不服，提起上訴，並聲明
    ：原判決廢棄，發回原審法院。
三、按第一審法院依110年1月20日修正前（下稱修法前）民事訴
    訟法第249條第2項規定，對於原告之訴得不經言詞辯論逕以
    判決駁回者，須原告之訴，依其所訴之事實，在法律上顯無
    理由始得為之。若依其所訴事實，在法律之適用，尚有爭議
    者，即與其訴在法律上顯無理由不同，自不在得不經言詞辯
    論逕以判決駁回之列。次按原告起訴，必須就其請求之訴訟
    標的有實施訴訟之權能，否則即屬當事人不適格，其訴乃欠
    缺權利保護要件；又依原告主張之事實，雖對被告享有私法
    上之權利，惟苟無保護之必要，亦屬欠缺權利保護要件，法
    院均得以其在法律上顯無理由，不經言詞辯論以判決駁回。
    查本件上訴人主張其為系爭土地共有人且持有應有部分如前
    所述，以及被上訴人在系爭土地上設定系爭地上權之事實，
    有其提出之土地登記謄本在卷可憑（見原審卷第75、92、11
    7-119頁），堪信為真。故其主張依民法第767條第1項及第8
    21條前段規定，得行使土地共有人之所有權能，於法自屬有
    據。惟兩造關於上訴人能否基於上開共有人之所有權能單獨
    起訴主張民法第833條之1規定之終止權，及基於該終止權後
    之地上權登記塗銷權，有所爭執。上訴人主張其等得單獨行
    使該請求終止權及塗銷權，但如法院認須由全體共有人為之
    ，始屬當事人適格時，則主張依民事訴訟法第56條之1第1項
    規定，請求原審裁定命追加其他共有人為原告，或擬制為原
    告。被上訴人則抗辯上訴人應依土地法第34條之1第1項規定
    提出同意證明，始具當事人適格。查：
　㈠按共有人就共有土地上已由他人設定之地上權，依民法第833
    條之1規定，請求法院終止地上權者，是否應以全體共有人
    為原告向法院請求始為當事人適格，法律並無明文可供憑據
    ，最高法院之見解亦有歧異。有認為該訴訟標的之法律關係
    ，對於土地全體共有人必須合一確定而應共同起訴，其當事
    人始為適格；又訴訟標的對於數人必須合一確定而應共同起
    訴，如其中一人或數人拒絕同為原告而無正當理由者，法院
    得依原告聲請，以裁定命該未起訴之人於一定期間內追加為
    原告（最高法院108年度台抗字第960號、106年台抗字第326
    號裁定意旨參照）；亦有認此乃以形成之訴，請求判決變更
    共有土地所設定地上權之內容，依土地法第34條之1第1項規
    定，以共有人過半數及其應有部分合計過半數，或其應有部
    分合計逾3分之2之共有人同意，即可行之，非必需共有人全
    體同意，倘起訴之共有人已具備上開人數或應有部分比例之
    要件，則毋庸得共有人全體同意，得自行提起民法第833條
    之1規定之訴訟，即無適用民事訴訟法第56條之1第1項規定
    ，裁定命未起訴之共有人追加為原告之必要（最高法院106
    年度台抗字第743號裁定意旨參照）。本院100年11月16日10
    0年度法律座談會民事類提案第5號之討論意見則有認共有人
    之一得單獨直接向法院依民法第833條之1請求終止地上權，
    亦有認應由全體共有人起訴請求，亦有認應依土地法第34條
    之1第1項規定得多數共有人之同意起訴請求，惟表決均未過
    半數（見本院卷第139-140頁）。是目前司法實務尚未形成
    共有人依民法第833條之1規定請求法院終止地上權者，應先
    依土地法第34條之1規定取得共有人同意證明，始具當事人
    適格之一致見解。
　㈡次按土地法第34條之1為民法第819條第2項之特別規定，倘若
    共有人不能依土地法第34條之1第1項規定，取得多數共有人
    之同意為共有物之處分，仍應回歸民法第819條第2項之規定
    ，即共有人對於共有物之處分、變更、及設定負擔，應以共
    有人全體為當事人，始為適格，而其等對於訴訟標的之法律
    關係，於共有人全體有法律上之利害關係，對於共同訴訟人
    之全體必須合一確定（最高法院86年度台上字第1474號判決
    意旨參照）。又按訴訟標的對於數人必須合一確定而應共同
    起訴，如其中一人或數人拒絕同為原告而無正當理由者，法
    院得依原告聲請，以裁定命該未起訴之人於一定期間內追加
    為原告，逾期未追加者，視為已一同起訴，民事訴訟法第56
    條之1第1項定有明文。此係為解決固有必要共同訴訟當事人
    適格之問題，乃明文規定法院得依聲請裁定命無正當理由而
    拒絕共同起訴之人追加為原告或擬制其為原告。又為兼顧被
    逕列為原告之人程序上之權利，於同條第3項但書規定，賦
    予該原告陳明拒絕為原告之理由，法院若認其陳明之理由正
    當者，得撤銷該逕列其為原告之原裁定。準此，本件上訴人
    未能依土地法第34條之1第1項規定取得共有人多數決同意提
    起本件終止地上權及塗銷地上權之訴，而本件處分共有物之
    訴訟依民法第819條第2項規定，性質上對於共有人全體必須
    合一確定，則上訴人應得依民事訴訟法第56條之1第1項規定
    ，聲請法院以裁定命其他未起訴之共有人於一定期間內追加
    為原告，逾期未追加者，視為已一同起訴，或以裁定將所在
    不明之共有人列為原告。
　㈢承上，共有人行使民法第833條之1規定之權能時，是否應依
    土地法第34條之1第1項規定取得其他共有人全體之同意證明
    ，始符合當事人適格，在法律解釋上，非無爭議餘地，且無
    大法官會議解釋或統一之最高法院裁判可供依循，而民事訴
    訟法第56條之1既明定共有人須全體一同訴訟時，得聲請法
    院裁定或擬制其他共有人為原告，乃原審未就上訴人依上開
    規定所為聲請進行審理裁判，逕以最高法院106年度台抗字
    第743號裁定為據，認上訴人應依土地法第34條之1第1項提
    出多數共有人同意證明，否則即屬當事人不適格，其等請求
    塗銷地上權登記亦不能獲勝訴判決，而以上訴人之訴，依其
    所訴事實，在法律上顯無理由，不經言詞辯論，逕行判決駁
    回上訴人之訴，其訴訟程序自屬違背訴訟程序之規定，而有
    重大瑕疵。
四、綜上所述，原審之訴訟程序既有違背訴訟程序之規定而有重
    大瑕疵，且攸關上訴人之訴訟權及兩造之審級利益，而上訴
    人已表示不同意由本院自為實體裁判（見本院卷第14、18頁
    ），以補正上開訴訟程序之瑕疵，為維持審級制度及保障當
    事人之程序權，自有將本件發回原審更為裁判之必要。從而
    ，上訴人執此指摘原判決不當，求予廢棄，為有理由。爰不
    經言詞辯論，由本院將原判決廢棄，發回原審法院更為裁判
    。　
五、據上論結，本件上訴為有理由，依民事訴訟法第451條第1項
    、第453條，判決如主文。
中　　華　　民　　國　　110 　年　　5 　　月　　6 　　日
                  民事第二十五庭
                      審判長法  官  謝碧莉
                            法  官  陳月雯
                            法  官  林晏如


編號 登記地上權人 坐落土地 土地他項權利登記次序 地上權登記事項 1 陳建男 臺北市○○區○○段○○段000地號 0000-000 登記日期:民國38年11月26日 權利範圍：4分之1 設定權利範圍：58.71平方公尺 證書字號：073北中字第012298號 2 林陳芳 臺北市○○區○○段○○段000地號 0000-000 登記日期:民國38年11月26日 權利範圍：4分之1 設定權利範圍：58.71平方公尺 證書字號：073北中字第012299號 3 林阿永 臺北市○○區○○段○○段000地號 0000-000 登記日期:民國38年11月26日 權利範圍：4分之1 設定權利範圍：58.71平方公尺 證書字號：073北中字第012300號 4 林福致 臺北市○○區○○段○○段000地號 0000-000 登記日期:民國102年11月11日 權利範圍：4分之1 設定權利範圍：58.71平方公尺 證書字號：102北中字第016265號 

正本係照原本作成。
如不服本判決，應於收受送達後20日內向本院提出上訴書狀，其
未表明上訴理由者，應於提出上訴後20日內向本院補提理由書狀
（均須按他造當事人之人數附繕本）上訴時應提出委任律師或具
有律師資格之人之委任狀；委任有律師資格者，另應附具律師資
格證書及釋明委任人與受任人有民事訴訟法第466 條之1第1項但
書或第2項所定關係之釋明文書影本。如委任律師提起上訴者，
應一併繳納上訴審裁判費。
中　　華　　民　　國　　110 　年　　5 　　月　　6 　　日

                            書記官  簡維萍